行　政　法　院　判　決　　　　　　　　　　　　　八十八年度判字第四一三八號
　　原　　　告　惠眾興業有限公司
　　代　表　人　甲○○
　　被　　　告　行政院新聞局
右當事人間因廣播電視法事件，原告不服行政院中華民國八十七年九月五日台八十七
訴字第四三八二四號再訴願決定，提起行政訴訟，本院判決如左︰
　　主  文
原告之訴駁回。
　　事  實
緣原告係錄影節目帶發行業，民國（以下同）八十六年七月二十六日經嘉義市政府派
員於嘉義市○○路八十三號博識特資訊有限公司查獲其所送審發行之影音光碟節目「
甜蜜之唇」、「激烈地」、「掉入性泥沼」、「絕倫競爭」、「蜜桃成熟」、「再見
兔女郎」、「裂開」與核准內容不符，經函由被告以其違反廣播電法第二十九條之
一及行為時同法施行細則第三十九條第一項規定，乃依同法第四十五條之二規定，以
八十六年九月十九日維廣西字第一三一五二號函處原告罰鍰三萬元（折合新台幣九
萬元）。原告不服，提起訴願、再訴願，遞遭決定駁回，遂提起行政訴訟。茲摘兩
造訴辯意旨如次：
原告起訴意旨略謂︰一、本件應有訴願法第十七條第二項後段之適用：(一)「若原行政
處分顯屬違法或不當者，原行政處分機關或其上級機關得依職權變更或撤銷之。」(二)
本件於再訴願程序中，再訴願決定機關以原告所訴核不足採為由駁回再訴願，惟如後
述理由，因原處分顯有違反廣播電法第四十五條之二規定，逕向非實際發行人之原
告科處罰鍰，且無法律上根據逕將錄影節目帶之送審公司為發行公司之違法，再訴
願決定機關未依職權撤銷原處分，自屬違法。二、原告並非系爭查扣影音光碟節目之
發行人：(一)查被告作成原處分之理由為系爭查獲之「甜蜜之唇」等影音光碟節目內容
與被告所核准之內容不符，因認已違反廣播電法第二十九條之一規定。若果，則縱
客觀上確有違反廣播電法第二十九條之一情事，則其應受處罰者，亦應為實際行為
人，即違法製作發行該錄影節目帶之人，此從被告科處罰鍰之依據即廣播電法第四
十五條之二規定：「違反第二十九條之一規定．．．製作、發行．．．錄影帶者，處
．．．罰鍰並沒入其節目。」即可證明。(二)本件系爭影片，固係原告依廣播電法施
行細則第三十九條第一項規定，向被告申請審查並取得核准證明，惟系爭遭查獲之影
音光碟節目上標明發行公司為欽鼎有限公司，非原告所製作發行。原告僅係獲得原權
利人之授權，代理該影片在中華民國管轄區域內之智慧財產權行使事宜，故依法代為
申請審查。至於影片之實際製作發行，則係授權由第三人「寶祥國際有限公司」為之
，有雙方所定之合約可稽至「欽鼎有限公司」與寶祥國際有限公司間將之授權關係如
何，原告毫無所知。惟原告本身確不從事製作或發行，且原告於授權合約中，亦均已
載明被授權人不得擅自變更或竄改節目內容。(三)是系爭遭查扣之影音光碟節目即非原
告所製作或發行，則縱其實際內容與原告所送請審查及被告所核准之內容不符，亦應
屬被告如何追究其發行人責任之問題，斷無僅以系爭影片係原告送審之故，即率爾認
定系爭違法影音光碟節目係原告所發行並據以科處罰鍰之理。(四)至於原訴願決定書理
由僅以「在寶祥國際有限公司未依法辦理系爭影音光碟節目換證，重新取得核准字號
前系爭影片於法律上仍屬訴願人送審發行，訴願人對節目內容自處負其法律上責任」
為由，即謂「系爭影音光碟節目」確為訴願人所發行，殊嫌速斷。按原告並未實際從
事製作或發行，已如前述，並有合約附卷可稽。且原告於訴願前即發出郵局存證信函
基隆第九支局第一九九號正本寶祥國際有限公司，副本並呈被告「新聞局」機關。本
案並無任何積極事證可證明系爭節目確為原告所發行，若僅以確為原告所送審為由，
即斷定係原告所發行，則若任何人擅自違法使用、印製審查合格證明，豈非皆需由原
告代其受罪﹖且目前因違法發行、嫁禍他人之不肖行徑，遭法院追訴者不勝枚舉，被
告未經合理調查逕以系爭違法影音光碟節目之形式記載認定係原告所發行，殊已違反
前開廣播電法第四十五條之二之規定。三、原告並無故意或過失。(一)「人民違反法
律上之義務而應受行政處罰之行為，法律無特別規定時，雖不以出於故意為必要，仍
須以過失為其責任條件，但應受行政處罰之行為，僅須違反禁止規定或作為義務，而
不以發生損害或危險為其要件者，推定為有過失，於行為人不能舉證證明自己無過失
時，即應受處罰」司法院大法官會議釋字第二七五號解釋闡示甚明。(二)本件原訴願決
定機關駁回訴願之理由無非謂「在寶祥國際有限公司並未依法辦理系爭影片換證，重
新取得核准字號。是系爭影片於法律上仍屬訴願人送審發行，訴願人對節目內容自應
負其法律上責任。」云云。(三)然查，廣播電法第三十九條第一項僅規定廣播電節
目供應事業於錄影節目帶發行或播映前，應送請請聞局審查，並未規定於送請審查並
取得核准證明後不得授權第三人發行，且遍查相關法令，亦無此限制或禁止規定。而
系爭節目原告已依被告「新聞局」編印之錄影節目送審須知之（貳）、錄影節目送審
之作業流程第七項所示辦理完成換證于津沅有限公司，故系爭節目無論查獲之節目帶
上標示及形式上記載都足以證明絕非本公司所製作發行。(四)況系爭查獲之影音光碟節
目，亦未見原處分機關提出事證證明該影片確係「寶祥國際有限公司」所製作發行，
退萬步言，縱認系爭查獲節目確係寶祥國際有限公司所製作發行，惟依前述，法律上
本無任何禁止規定，限制送審公司不得將錄影節目帶授權第三人發行或第三人再對他
人轉授權，是依前開司法院大法官會議釋字第二七五號解釋之意旨，於被授權發行之
實際發行公司有違法事由時，對於授權其發行之送審公司並無「推定過失」之適用，
換言之，欲對非實際行為人之送審公司科處罰鍰時，仍應以送審公司有故意或過失為
前提。(五)惟系爭查獲之影音光碟節目既非原告所製作或發行，縱屬被授權之寶祥國際
有限公司或任何第三人所製作或發行，惟原告已以合約載明雙方權益，並明白約束禁
止其擅自以原告名義發行或擅自變更竄改節目內容，核已善盡注意之能事，至該公司
或任何第三人之執意為違反行為，即非原告事先所能得知或掌控，自無強令原告負責
之理。原告既已善盡其注意之義務，自無過失可言，依前開司法院大法官會議解釋之
意旨，自無受處罰鍰之理，原處分殊有違法之處。綜上所述，請判決撤銷原處分及一
再訴願決定等語。
被告答辯意旨略謂︰一、按廣播電節目供應事業之設立，應經新聞局許可，其節目
內容及有關管理事項準用廣播電法第二十五條應經新聞局審查之規定，為廣播電
法第二十九條之一所規定。同法施行細則第三十九條第一項復規定廣播電節目供應
事業於錄影節目帶發行或播映前，應檢具申請書表、錄影節目帶、審查費及證照費，
送請新聞局審查。第四十條第一項復規定，錄影節目帶經審查核准者，應由送審之廣
播電節目供應事業製作標籤黏貼或印製於錄影節目帶側面及其封套上，影碟形式之
錄影節目帶則應黏貼或印製於封套上；其屬免送審之錄影節目帶者，仍應依規定標示
，並於核准字號欄內註明免送審類別。同條第二項亦規定，前項標籤應載明節目名稱
、長、級別、核准字號、權利範圍、廣播電節目供應事業名稱、地址、負責人姓名
及登錄許可證字號；標籤供家用者為白色，供播映者為黃色。違反上揭規定，經營、
策劃、製作、發行或託播廣播電節目、廣告、錄影節目帶，處三千元以上，三萬元
以下罰鍰，並沒入其節目，為廣播電法第四十五條之二所明定。二、原告稱：(1)本
件應有訴願法第十七條第二項後段之適用。(2)系爭節目已授權第三人寶祥國際有限公
司，其非本案系爭違法影音光碟節目之發行人。(3)原告並無故意或過失。是應無違法
。惟查：(一)原告發行與核准內容不符之影音光碟節目，經嘉義市政府派員於民國八十
六年七月二十六日在嘉義市○○路八十三號「博識特資訊有限公司」查獲，有當場查
扣之影音光碟節目「甜蜜之唇」、「激烈地」、「掉入性泥沼」、「絕倫競爭」、「
蜜桃成熟」、「再見兔女郎」、「裂開」等共計壹拾片，可資證明，並經在場關係人
於取締三聯單上認簽不諱，違法事實明確。(二)查本案系爭影音光碟節目「甜蜜之唇」
、「激烈地」、「掉入性泥沼」、「絕倫競爭」、「蜜桃成熟」、「再見兔女郎」、
「裂開」等壹拾片，被告審查合格證明書上確實載明送審公司為原告，且被告審查核
准之長度分別為二十、二十、十五、二十、四十、三十三、二十五分鐘，然系爭節目
長度卻分別為四十五、四十二、四十九、四十九、四十三、六十、四十三分鐘，顯見
原告有擅自變更原審查核可內容之情事，其擅行增加之內容有男女口交、性行為過程
具體描述、不正常性行為、裸露女性生殖器官、使用淫具等猥褻畫面，明顯逾越限制
級尺度。足證原告將未經被告審查核准之節目內容予以違法發行，違反廣播電法甚
明。(三)至原告稱廣播電法施行細則第三十九條第一項僅規定廣播電節目供應事業
於錄影節目帶發行或播映前，應送請被告審查，並未規定於送請審查並取得核准證明
後不得授權第三人發行，且遍查相關法令，亦無此限制或禁止規定一節。查同法第三
十九條第二項規定，廣播電節目供應事業名稱變更時，應於變更後七日內，向被告
申請換發前項證明。此前項證明即指審查合格證明書。按該條條文之立法意旨，係就
錄影節目帶之發行採登記主義，以資釐清行政責任。至其與第三人寶祥國際有限公司
間之讓與問題，事個人商業行為，第三人既未依法辦理系爭節目換證，重新取得審
查合格證明書。是系爭節目於法律上仍屬原告送審、發行。況原告於送審後，將系爭
節目轉讓他人代理銷售發行，其行為亦屬廣播電法所規定之發行，依法自應由原告
負法律上責任。且依該條規定之意旨，送審公司於送審後如不自為發行，應依規定辦
理變更錄影節目送審證明之手續，不得僅憑私法關係之授權契約，即謂變更原送審錄
影節目內容之責任，應由受讓人承擔。是原告不能據此謂有司法院大法官會議釋字第
二七五號解釋之適用，亦不能藉此為免責理由。三、綜右所述，原告發行違法錄影節
目，其行為顯已違反廣播電法第二十九條之一規定，被告依同法第四十五條之二核
處，於認事用法上應無違誤。原告所持理由係規避責任之詞，冀邀寬免，顯不足採。
綜上所述，原告之訴為無理由，請判決駁回等語。
　　理  由
按「廣播電節目供應事業之設立，應經新聞局許可，其節目內容及有關管理事項準
用第二十一條、第二十五條、第二十八條及第三十四條之規定。」為廣播電法第二
十九條之一所明定。次按「廣播電節目供應事業於錄影節目帶發行或播映前，應填
具申請書表、錄影節目帶、審查費及證照費，送請新聞局審查。」「錄影節目帶經審
查核准者，應由送審之廣播電節目供應事業製作標籤黏貼或印製於錄影節目帶側面
及其封套上，影碟形式之錄影節目帶則應黏貼或印製於封套上；其屬免送審之錄影節
目帶者，仍應依規定標示，並於核准字號欄內註明免送審類別。前項標籤應載明節目
名稱、長度、級別、核准字號、權利範圍、廣播電節目供應事業名稱、地址、負責
人姓名及登錄許可證字號；標籤供家用者為白色，供播映者為黃色。」為行為時同法
施行細則第三十九條第一項前段、第四十條第一項及第二項所規定。又「違反第二十
九條之一之規定，經營、策劃、製作、發行或託播廣播電節目、廣告、錄影節目帶
者，處三千元以上、三萬元以下罰鍰，並沒入其節目。」復為同法第四十五條之二所
明定。本件原告係錄影節目帶發行業，嘉義市政府派員於右開時、地查獲原告所送審
發行之影音光碟節目「甜蜜之唇」等十片與核准內容不符，被告以原告違反廣播電
法第二十九條之一及行為時同法施行細則第三十九條第一項規定，乃依同法第四十五
條之二規定，以八十六年九月十九日維廣四字第一三一五二號函處原告罰鍰三萬元
，於法尚無不合。原告起訴主張：(一)、系爭影片雖係由原告向被告申請審查並取得核
准證明，惟已授權第三人寶祥國際有限公司製作發行，原告非系爭違法影音光碟節目
之發行人。(二)、系爭之影音光碟節目上標明發行公司為欽鼎有限公司，寶祥國際有限
公司與欽鼎有限公司間之授權關係如何，原告毫無所知，原告並無故意或過失可言。
然查(一)、原告發行與核准內容不符之影音光碟節目，於右開時、地被查獲之事實，除
博識特資訊有限公司楊嘉煌於取締三聯單上認簽外，並有當場查扣之影音光碟節目「
甜蜜之唇」、「激烈地」、「掉入性泥沼」、「絕倫競爭」、「蜜桃成熟」、「再見
兔女郎」、「裂開」等共計壹拾片，可資證明。(二)、系爭影音光碟節目係原告所送審
，為原告所不否認，並有被告之錄影帶申請公司資料可證，被告審查核准之長度分別
為二十、二十、十五、二十、四十、三十三、二十五分鐘，然系爭節目長度分別為四
十五、四十二、四十九、四十九、四十三、六十、四十三分鐘，二者長度明顯不同，
且其內容有性行為過程具體描述等猥褻鏡頭，已逾越限制級尺度，應予刪剪或禁演，
與被告審查核准內容不符。原告縱將該節目讓予寶祥國際有限公司發行，惟並未依法
辦理系爭節目換證手續，是系爭節目仍屬原告送審發行，依法應由其負法律上責任，
至其與第三人間是否有買賣影片之授權問題，係屬個人商業行為，不能據此免除法律
上應負之責任。(三)、原告於送審後，將系爭節目轉讓他人代理銷售發行，其行為亦屬
廣播電法所規定之發行，依法自應由原告負法律上責任。且依該條規定之意旨，送
審公司於送審後如不自為發行，應依規定辦理變更錄影節目送審證明之手續，不得僅
憑私法關係之授權契約，即謂變更原送審錄影節目內容之責任，應由受讓人承擔。是
原告不能據此謂有司法院大法官會議釋字第二七五號解釋之適用，亦不能藉此為免責
理由，原告上開主張尚不足採信。綜上所述，原告發行違法錄影節目，其行為顯已違
反廣播電法第二十九條之一規定，被告依同法第四十五條之二裁處原告罰鍰，於法
尚無不合，訴願決定及再訴願決定遞予維持原處分並無違誤，原告起訴意旨經查無理
由，應予駁回。
據上論結，本件原告之訴為無理由，爰依行政訴訟法第二十六條後段判決如主文。
中    華    民    國     八十八      年     十二     月      十六       日
                    行 政 法 院 第 二 庭
                                審 判 長 評  事      陳  石  獅
                                         評  事      彭  鳳  至
                                         評  事      黃  合  文
                                         評  事      林  茂  權
                                         評  事      王  立  杰
右  正  本  證  明  與  原  本  無  異
                                         法院書記官  蘇  金  全
中    華    民    國     八十八      年     十二     月      十七       日
